臺灣屏東地方法院民事判決　　　　　　　 95年度訴字第382號
原　　　告　乙○○
被　　　告　甲○○
上列當事人間請求清償債務事件，本院於民國96年9 月28日言詞
辯論終結，判決如下：
    主  文
被告應給付原告新臺幣壹佰零玖萬柒仟貳佰陸拾元及自民國九十
五年九月二日起至清償日止，按週年利率百分之五計算之利息。
訴訟費用由被告負擔。
本判決於原告以新臺幣拾陸萬陸仟元供擔保後，得假執行。
    事實及理由
一、原告起訴主張：
（一）原告於民國（下同）94年11月初委由被告承攬建造高雄縣
      大寮鄉○○村○○街251 之8 號鐵厝第一階段工程，總工
      程費新台幣 (下同)870,000 元 ，扣除託買門窗57,300元
      原告實際支付812,700 元，再扣除加水溝工程5,000 元，
      屋頂浪板25,000元，圍牆浪板25,000元，浴室15,000元，
      雜項工程62,700元（合計132,700 元），被告超收原告30
      ,000 元 。因被告另有作其他工作，雙方對帳後，被告同
      意返還原告30,000元，有簽收單影本可證（卷第10頁）。
（二）原告欲在已完工部分工程旁，再建造鐵材造一層房屋，被
      告於95年1 月5 日估價別墅部份 (即一層鐵材建造房屋)
      工程價，機械挖土6,500 元、柱頭65,000元、混凝土95,0
      00元、砌磚60688 元、廁所貼磁磚55,500元、一樓地板及
      擋土牆、雙向間隔20公分39, 240 元，回填及夯實6,50 0
      元、模板28,000元，H 型鋼及樓層板550,480 元、磁磚鋼
      板94,800元、雙層琉璃鋼瓦172,500 元，包角包邊94,520
      元、粉光23,560元，該部合計1,292,288 元，原告同意；
      別墅前面圍牆工廠部分，估價混凝土29,500元、竹節鋼筋
      26, 700 元、粉光13,300元、糊石26,190元，合計95,690
      元，原告因要求圍牆加長，被告口頭要求此部分工程款全
      部為200,000 元，二部份合計1,492,288 元，雙方協議以
      1,450,000 元為總工程款，有估價單影本二紙可證。
（三）被告以需現金週轉及購買材料開始動工為由，於95年1月6
      日向原告收取200,000 元，95年1 月10日收取200,000 元
      ，95年2 月13日收取200,000 元，95年1 月25日收取400,
      000 元，95年2 日4 日收取300,000 元，95年5 月23日收
      取150,000 元，加上第一皆段溢收未退款30,000元，合計
      已收取1,480,000 元，工程款於未完工前已全部付清，有
      原告簽收單可證。
（四）被告除部分完工外，尚有鋼骨結構外觀、厝頂鋼瓦片、外
      牆塗鋼板、厝身四週離地板高90公分磚壁 (加洗石子)、
      地板，厝身後面外圍離牆壁寬60之地板加洗石子，廠房、
      住家之間走廊上方搭蓋鐵皮、隔熱板之屋頂，廠房、住家
      之間走廊和佛堂騎樓部分加洗石子、圍牆部分外觀加洗石
      子 (包括四根柱子)、 四週鐵絲網部分、鐵枝條加強固定
      在擋土牆上，住家前面地板加高和厝身地板齊高，另加寬
      110 公分再作三層樓梯、浴室、廁所二間，每間三萬元 (
      含四邊磚牆、地面皆貼磁磚)門 窗未完成，此部分之未完
      工工程明細有被告於95年5 月22日簽立切結書及未完工現
      場照片十張可證。
（五）原告於95年4 月份口頭通知被告繼續施工，若因違建而於
      完工後遭強制拆除，由原告自行負責，但被告藉詞拖延，
      為求工程進度明確，兩造於95年5 月22日就被告未完工部
      份簽訂切結書，切結書上被告認為不同意部分，並由被告
      刪改，足證被告已詳閱切結書內容，亦即可證原告最遲於
      95 年5月22日前已通知被告復工，未獲被告置理。原告並
      曾於95年8 月7 日再以存證信函通知被告復工，有存證信
      函可證。
（六）未完工工程部分，原告另行委託邱家輝估價，土水部分42
      4,000 元、牆壁斷熱複合鋼板192,640 元、主體屋瓦220,
      100 元、走廊斜坪37,200元、屋頂風窗18,600元、走廊結
      構42,000元、室內結構補強38,720元、吊卡車7,000 元、
      鷹架35,000元、兩間房子中間走廊32,000元、牆壁整修50
      ,000 元 ，合計1,097,260 元，原告僅列出被告依合約應
      完成部份而未完成之工程部分，其在估價表中之室外天花
      板、走廊天花板、屋頂修改加長部分均未列入，以上估價
      情形，原告於95年8 月7 日以大寮大發郵局存證信函第14
      4 號通知被告，切結書上所載明未完工工程已聘請土木工
      程單位估價尚未完成工程之工程款，請被告於函到起五日
      內，依切結書履行尚未完成之工程，否則原告將重新發包
      尚未完成之工程部份，詎被告仍未履行，原告只得轉由邱
      家輝及丙○○等包商作完該未完工程，其工程款1,097,26
      0 元並已支付（詳卷第94頁至100 頁估價金額表與估價單
      及收款單）。
（七）依民法第497 條規定: 「工作進行中，因承攬人之過失，
      顯可預見工作有瑕疵，或有其他違反契約之情事者，定作
      人得定相當期限，請求承攬人改善其工作，或依約履行。
      承攬人不於前項期限內，依照改善或履行者，定作人得使
      第三人改善或繼續其工作，其危險及費用，均由承攬人負
      擔」。查本件未完成部份，依上開法條規定，被告自應負
      擔原告轉請第三人繼續完工之工成程款1,097,260 元。
（八）聲明：求為判決除假執行供擔保金額外，餘如主文所示。
二、被告抗辯：
（一）被告承攬建造原告座落於高雄縣大寮鄉○○村○○街251
      之8 號鐵厝第一階段工程，總工程款為73萬7 千元，工程
      項目為： (1)鐵厝及擋土牆：65萬7 千元 (2)追加鐵絲網
      圍籬：2 萬5 千元 (3)追加後面水溝及浪板：2 萬5 千元
       (4)追加車庫：3 萬元。該工程款原告業已支付68萬元詳
      細如下： (1)94.11.4 付18萬元 (票款)(2)94.12.5 付20
      萬元 (3)94.12.9 付20萬元 (4)94.12.26付10萬元 (匯款
      )， 該第一階段程款原告尚欠被告新台幣5 萬7 千元 (即
      737000元-680000 元＝57000 元)。
（二）第二階段工程鐵厝別墅總工程款為149 萬元，已完成之工
      程及款項為82萬5 千6 百80元，詳細項目如下：（1） 圍
      牆：115520元（2） 機械挖土：6,500 元（3） 柱頭：60,
      000 元（4）21KG/C ㎡混泥土：47,500元（5） 竹節鋼筋
      ：21,180元（6） 回填及夯實：6,500 元（7） 模板：28,
      000 元（8）H型鋼及樓層板：540,480 元。上開第二階段
      工程原告已支付之款項為65萬元，詳細如下，（1）95.1.
      13. 付20萬元（2）95.2.4 付30萬元（3）95.5.23. 付15
      萬元（票款）上該第二階段原告尚欠被告工程款17萬5 千6
      百80元（即825,680 元－650,000 元＝175, 680元）。
（三）合計原告尚欠被告工程款第一階段與第二階段共計232,68
      0 元 (57,000元＋175,680元＝232,680元)。
（四）第二階段工程尚未全部完工，原告即令被告停工並終止施
      工，另委託他人估價施工，此部份與被告無涉，又原告所
      述第一階段與第二階段之工程項目與事實不等、工程款項
      不符，被告第一階段依約完工，而第二階段係原告停止被
      告施工，而非被告之責任。
（五）請求判決（一）駁回原告之訴及假執行之宣告。（二）訴
      訟費用由原告負擔。
三、兩造不爭執事實：
（一）被告承攬原告建物第一階段工程已完工。
（二）第二階段工程雙方協議由被告繼續承攬，且尚未完工。
（三）本卷第8 頁至第12頁及第15至16頁之估價單、簽收工程款
      明細表、切結書、未完工部份估價單、存證信函（以上均
      影本）之真正不爭執。
（四）未完工部分原告另委託第三人邱家輝、丙○○繼續完工。
四、兩造爭執事項：
（一）第一階段之工程款究為多少？
（二）第二階段之工程款究為多少？
（三）第二階段工程未能完工之責任歸屬？
五、茲就兩造爭執事項，審酌如下：
（一）原告主張第一階段工程款已付812,700 元，經結算後，被
      告尚欠原告30,000元，所以加入第二階段的工程款共1,48
      0,000 元。被告則以：工程款是73,7000 元，被告實際只
      拿到680,000 萬元，原告尚欠被告5,7000元等語置辯。經
      查：原告主張之事實，業據其提出工程款簽收單乙紙為證
     （ 卷第10頁），被告對該簽收單亦不爭執，則從簽收單左
      方記載均經被告簽名之每筆金額合計為870,000 元與其左
      上方記載「窗5,7300元」，扣款金額「－5,7300元」及右
      下方記載「有超過三萬元」，且經被告簽名之情以觀，原
      告所稱已扣除之託買門窗款額5,7300元，與被告所稱欠額
      5,7000元相當，而被告在第一階段工程有超收三萬元之情
      事亦得佐證，足認原告之主張為真實。
（二）原告主張兩造協議之第二階段總工程款總額為1,450,000
      元，加上第一階段工程超收之三萬元，合計1,480,000 元
      ，原告已於第二階段工程完工前給付被告等語，被告則辯
      稱：第二階段總工程款為149 萬元，已完成之工程及款項
      為825,680 元，原告已支付之款項為650, 000元，尚欠17
      5,680 元等語。經查：原告主張之事實，有其提出之被告
      工程款簽收單乙紙為證（卷第10頁），被告對該簽收單亦
      不爭執，則從簽收單右方記載被告簽收金額合計（含第一
      工程超收款30,000元）1,480,000 元（其中95、2 、2 簽
      收之200,000 元為重覆簽收），核與原告主張被告所收金
      額相符，且原告主張之工程總額1,480, 000元亦與被告所
      稱工程總額1,490,000 元相當。次查被告並已於95年5 月
      22日書立切結書第1 條載明「甲方（原告）應給付乙方（
      被告）之工程款，已全部給付完畢無誤」。反之，被告對
      於其上開所辯完工工程、款項及已收與尚欠之工程款等情
      節，均未能舉證以實其說。何況被告於96年8 月31日審理
      中另又辯稱：其只收到原告之1,330,00 0云云，又與先前
      所辯已收款額650,000 元不符。綜結上述，自應認定原告
      之主張為真正。
（三）原告主張：第二階段未完工工程項目，業經兩造書立切結
      書。而未完工部分原告另委託第三人邱家輝、丙○○繼續
      完工，已給付完工工程款1,097,260 元等情，有其提出之
      切結書及估價金額明細表、估價單、簽收單影本（卷94至
      100 頁）為證，並經證人丙○○到庭結證屬實，且為被告
      所不爭執，堪信為真實。
（四）本件應進而審酌者為第二階段工程未能完工之責任歸屬？
      按工作進行中，因承攬人之過失，顯可預見工作有瑕疵，
      或有其他違反契約之情事者，定作人得定相當期限，請求
      承攬人改善其工作，或依約履行。承攬人不於前項期限內
      ，依照改善或履行者，定作人得使第三人改善或繼續其工
      作，其危險及費用，均由承攬人負擔，為民法第497 條所
      明定。所稱定作人使第三人繼續其工作，其費用由承攬人
      負擔者，係指定作人就第三人繼續之工作已付報酬時，定
      作人得請求承攬人給付費用，惟此乃就定作人已給付報酬
      於承攬人而言（最高法院88年台上字第3222號判例要旨參
      照）。經查：原告主張其於95年4 月間口頭通知被告繼續
      施工，但被告藉詞拖延，兩造復於95年5 月22日就被告未
      完工部分簽訂切結書，足證原告最遲於95年5 月22日前已
      通知被告復工，未獲被告置理，原告再於95年8 月7 日以
      存證信函通知被告復工等情，有原告提出之切結書及存證
      信函可證，被告則辯稱：「93年3 月份停工後，是因為原
      告說要申請建照，後來原告也沒有通知我再復工，原告是
      在95年的8 月份才通知我復工，但是原告應該請他人施工
      的部分尚未完成，所以我也沒有進去復工。」等語；然查
      被告對兩造於95年5 月22日簽立切結書之事實已不爭執，
      而該切結書內已載明被告尚未完成之工程項目，並在切結
      書第四行記載：「甲乙雙方就工程施工、付款等細節已口
      頭陳述，今雙方再立切結書以資證明。」等情以觀，足證
      原告於雙方立切結書之前，顯已催促被告應續行未完成之
      工程，因未獲被告善意之回應，兩造始立切結書以求得保
      障。故自切結書內容推定兩造真意，對於原告上開主張其
      最遲於95年5 月22日（立切結書之日期）已通知被告復工
      ，其後被告並未復工，原告始於95年8 月7 日再以存證信
      函通知被告復工等事實，應堪採信。從而，被告於收取承
      攬系爭工程之報酬後，經原告催促，仍未履行完工，應屬
      可歸責於被告，則原告另請第三人續行完工，並已付款，
      依上開法條規定及判例意旨，自得轉由被告負擔。
（五）綜上論述，原告基於承攬契約之法律關係，依據民法第49
      7 條規定訴請被告給付如主文第一項所示之金額及利息，
      為有理由，應予准許。
六、原告陳明願供擔保，聲請為假執行之宣告，經核並無不合，
    爰酌定相當擔保金額，准許之。
七、本件事證已臻明確，兩造其餘攻擊防禦方法，與本件判決結
    果不生影響，爰不一一審酌，併此敘明。
八、結論，原告之訴有理由，依民事訴訟法第78條、第390 條第
    2 項，判決如主文。
中　　華　　民　　國　　96　　年　　10　　月　　12　　日
                  民事第二庭    法　官　胡晏彰
正本係照原本作成。
如對判決上訴，須於判決送達後廿日內向本院提出上訴狀，其未
表明上訴理由者，應於提出上訴後二十日內向本院補提理由書狀
。
                                書記官  顏子仁
中　　華　　民　　國　　96　　年　　10　　月　　12　　日
